ACORDAO-COMPLETO-2411738

ACÓRDÃO 4773/2021 ATA 8/2021 - PRIMEIRA CÂMARA

VISTOS, relatados e discutidos estes autos de Aposentadoria, os Ministros do Tribunal de Contas da União, reunidos em Sessão da 1ª Câmara, ante as razões expostas pelo Relator, e com fundamento nos arts. 1º, inciso V, e 39, inciso II, ambos da Lei 8.443, de 16 de julho de 1992, c/c o art. 259, inciso II, do Regimento Interno desta Corte de Contas, ACORDAM em:
9.1. considerar legais os atos constantes das peças 2 e 3, relativos às aposentadorias de Célia Maria Mendonça e Leonilda de Oliveira Cunha, autorizando-lhes o registro, nos termos do art. 260, § 1º, do Regimento Interno desta Corte de Contas; 
9.2. determinar à Superintendência do INSS no Estado de São Paulo que acompanhe o deslinde dos Mandados de Segurança 35.410, 35.494, 35.498, 35.490, 35.498, 35.500, 35.812 e 35.836, em tramitação no Supremo Tribunal Federal, e, em caso de decisão desfavorável à Sr.ª Leonilda de Oliveira Cunha, faça cessar, no prazo de 15 (quinze) dias, sob pena de responsabilidade solidária da autoridade administrativa omissa, o pagamento da parcela relativa do Bônus de Eficiência e Produtividade previsto na Lei nº 13.464/2017, por incompatível com o art. 40, caput e §§ 1º, 3º, 4º e 18, da Constituição Federal, dada a expressa exclusão da vantagem de caráter pro labore faciendo da base de cálculo de contribuição previdenciária, nos termos do disposto no subitem 9.2.2 do Acórdão 2760/2017-TCU-Plenário;
9.3. determinar à Secretaria de Fiscalização de Pessoal que:
9.3.1. acompanhe os Mandados de Segurança 35.410, 35.494, 35.498, 35.490, 35.498, 35.500, 35.812 e 35.836, em tramitação no Supremo Tribunal Federal, e monitore o cumprimento do subitem 9.2.2 do Acórdão 2760/2017-TCU-Plenário, no caso de deslinde desfavorável à interessada;
9.3.2. dê ciência desta deliberação à Superintendência do INSS no Estado de São Paulo;
9.3.3. arquive os autos, cumpridos os termos desta deliberação.

Pessoal: Aposentadoria.

Primeira Câmara

Superintendência Estadual do INSS/SP.

3. Interessadas: Célia Maria Mendonça, CPF XXX.254.118-XX e Leonilda de Oliveira Cunha, CPF XXX.153.008-XX.

13.1. Ministros presentes: Walton Alencar Rodrigues (Presidente), Vital do Rêgo e Jorge Oliveira.
13.2. Ministro-Substituto convocado: Marcos Bemquerer Costa.
13.3. Ministros-Substitutos presentes: Augusto Sherman Cavalcanti (Relator) e Weder de Oliveira.

AUGUSTO SHERMAN

Cuidam os presentes autos das Aposentadorias de Célia Maria Mendonça e Leonilda de Oliveira Cunha, conforme os termos constantes das peças 2 e 3, concedidas pela Superintendência Estadual do INSS/SP, cujos atos foram encaminhados ao Tribunal por intermédio do sistema Sisac, na sistemática definida na IN 78/2018, com parecer do órgão de Controle Interno pela legalidade. 
2.	A unidade técnica, ao analisar os fundamentos legais das concessões bem como as informações prestadas pelo órgão do controle interno, lavrou a instrução vista à peça 5, adiante parcialmente transcrita, com eventuais ajustes de forma:
	" (... ) 
	EXAME TÉCNICO  
	Procedimentos aplicados
2.  	Os procedimentos para exame, apreciação e registro de atos de pessoal encontram-se estabelecidos na Instrução Normativa -TCU 78/2018 e na Resolução -TCU 206/2007. Em seus arts. 4º, § 2º, e 3º, § 3º, respectivamente, essas normas dispõem que os atos de pessoal disponibilizados por meio do Sisac devem ser submetidos a crítica automatizada do próprio sistema, com base em parâmetros predefinidos.
3. 	Relativamente aos atos de concessão de aposentadoria, as rotinas de crítica das informações cadastradas no Sisac foram elaboradas e validadas levando-se em conta as peculiaridades desses atos. Os itens de verificação do sistema compreendem prazos e fundamentos legais, assim como eventuais ocorrências de acumulação. Trata-se de verificações mais abrangentes, minuciosas e precisas do que aquelas que podem ser realizadas por mãos humanas, proporcionando um nível de segurança ainda maior.
4. 	Além da crítica automatizada, há verificação humana adicional no caso de haver alertas do sistema ou informações não formatadas, como esclarecimentos do gestor ou do controle interno. 
5. 	Tratando-se de atos registrados no Sistema Integrado de Administração de Recursos Humanos (Siape) , tais registros também são considerados pelas rotinas críticas. O Siape disponibiliza informações atualizadas sobre as parcelas que integram os proventos, diferentemente, portanto, do Sisac, que informa as parcelas no momento do registro do ato. Essa confrontação com o Siape fornece uma visão atual e verdadeira da situação, o que permite descaracterizar irregularidades e inconsistências, que, embora constantes do Sisac, já foram corrigidas.
6. 	Na ocorrência de períodos de tempo relativos à contagem ponderada decorrente do exercício de atividade insalubre, as rotinas incluem a verificação do atendimento dos requisitos estabelecidos no Acórdão 2008/2006-TCU-Plenário (Ministro-Relator Walton Alencar Rodrigues) . Constatado o não atendimento, tais períodos são automaticamente excluídos da contagem do tempo.
7. 	Também são excluídos da contagem outros períodos de tempo cujo cômputo a jurisprudência do TCU entende, a princípio, ser irregular. São exemplos os períodos de tempo rural, aluno aprendiz, estágio, residência médica e aqueles obtidos por justificação judicial. Trata-se de vedações para as quais a jurisprudência do TCU também prevê exceções, mas, nesses casos, a verificação do atendimento dos requisitos não pode ser automatizada, exigindo a apresentação de documentação comprobatória. Portanto, na ocorrência de qualquer desses períodos, são eles excluídos da contagem.
8. 	Assim, os períodos de tempo impugnáveis pelo TCU são excluídos quando da verificação da implementação dos requisitos temporais para se inativar na forma originalmente deferida pelo gestor de pessoal. Em outras palavras, são contabilizados apenas os períodos de tempo sem possibilidade de impugnação com base na lei e na jurisprudência aplicáveis.
Exame das constatações
9. 	O conjunto das verificações a que os atos foram submetidos encontra-se discriminado em detalhes nas páginas que precedem esta instrução. Não foi constatado qualquer óbice a sua apreciação pela legalidade. 
10. 	Cabe registrar que, para os atos em que o controle interno realizou o exame no âmbito da competência definida nos arts. 11 e 12 da Instrução Normativa -TCU 78/2018, esse também foi seu entendimento. 
11. 	Assim, cabe proposta de que os atos sejam considerados legais e registrados
 (...) ".
3.	O Ministério Público, neste ato representado pelo Procurador Rodrigo Medeiros de Lima, emitiu o Parecer constante da peça 8, lavrado nos seguintes termos: 
	"Trata-se da análise de aposentadorias concedidas pela Superintendência Estadual do INSS - São Paulo/SP - INSS/MPS.
Após a aplicação das críticas automáticas, a Secretaria de Fiscalização de Pessoal (Sefip) , em pareceres uniformes, propôs a legalidade e registro dos atos (peças 5-6) .
O ato de peça 3 trata da aposentadoria de Leonilda de Oliveira Cunha no cargo de Fiscal de Contribuições Previdenciárias, matrícula 6940626, com vigência em 18/11/1997.
Ocorre que, por intermédio das Leis 11.457/2004 e 11.907/2009, os auditores do INSS passaram para o então Ministério da Fazenda, sendo transferidos, também, os encargos financeiros dos Fiscais de Contribuições Previdenciárias do INSS.
Conforme informações constantes no sistema Siapenet, a ex-servidora, agora vinculada ao Ministério da Economia (peça 7, p. 1-2) , percebe, além da rubrica 'PROVENTO BÁSICO', a parcela denominada 'BÔNUS DE EFICIÊNCIA - AP' (peça 7, p. 3) .
A vantagem denominada Bônus de Eficiência e Produtividade afronta aos princípios da solidariedade, da contributividade e do equilíbrio financeiro e atuarial do Regime Próprio de Previdência Social, previstos no art. 40 da Constituição Federal.
Sobre a necessidade de contribuição previdenciária para que se possa carrear para a aposentadoria determinada vantagem, o Tribunal de Contas da União já se pronunciou diversas vezes, a exemplo do Acórdão 1286/2008-TCU-Plenário, de relatoria do Ministro Marcos Bemquerer, o qual deixou assente que 'no regime contributivo previdenciário constitucional é vedado ao servidor público carrear para os proventos da aposentadoria ou para a pensão por ele instituída parcela da remuneração sobre a qual não incidiu desconto previdenciário'.
Porém, em respeito às diversas liminares concedidas pelo Ministro do Supremo Tribunal Federal (STF) , Alexandre de Moraes, suspendendo os efeitos das decisões do TCU que determinavam a suspensão dos pagamentos da parcela Bônus de Eficiência (Mandados de Segurança 35.410, 35.490, 35.494 e 35.500) , a Corte de Contas tem apenas determinado o acompanhamento do deslinde das referidas ações e a cessação dos pagamentos, na hipótese de desconstituição das decisões judicias, a exemplo do recente Acórdão 4867/2020-TCU-Primeira Câmara, de relatoria do Ministro Vital do Rêgo.
Ante o exposto, considerando que a parcela do bônus de eficiência e produtividade não consta do ato em análise, este representante do Ministério Público de Contas da União, em consonância com a Unidade Técnica, entende que o ato de Leonilda de Oliveira Cunha pode ser apreciado pela legalidade, com a consequente concessão do respectivo registro, adicionando a seguinte determinação à unidade jurisdicionada:
faça cessar o pagamento da parcela relativa ao Bônus de Eficiência e Produtividade, previsto na Lei 13.464/2017, nos proventos de aposentadoria de Leonilda de Oliveira Cunha, na hipótese de desconstituição das decisões judiciais proferidas nos Mandados de Segurança 35.410, 35.494, 35.490 e 35.500, em trâmite no Supremo Tribunal Federal, sob pena de responsabilidade solidária da autoridade administrativa omissa, por incompatível com o artigo 40, caput e §§ 7.º, 8.º e 18, da Constituição Federal, dada a expressa exclusão da vantagem remuneratória, de caráter pro labore faciendo, da base de cálculo de contribuição previdenciária.
Quanto ao ato de Celia Maria Mendonça à peça 2, anuímos a proposta da unidade instrutora de legalidade e registro".
É o Relatório.

não há.

Procurador Rodrigo Medeiros de Lima.

PESSOAL. APOSENTADORIA. UM ATO EM CONFORMIDADE COM OS NORMATIVOS DE REGÊNCIA. LEGALIDADE E REGISTRO. PERCEPÇÃO DE PARCELA DENOMINADA "BÔNUS DE EFICIÊNCIA E PRODUTIVIDADE" DE NATUREZA PRO LABORE FACIENDO IMUNE DE CONTRIBUIÇÃO PREVIDENCIÁRIA EM OUTRO ATO. PAGAMENTO SUPERVENIENTE AO INÍCIO DA VIGÊNCIA DO ATO. DECISÕES LIMINARES EXARADAS PELO SUPREMO TRIBUNAL FEDERAL. IMPOSSIBILIDADE DE EXCLUSÃO DA VANTAGEM. LEGALIDADE E REGISTRO. DETERMINAÇÕES. CIÊNCIA.

APOSENTADORIA (APOS)

Secretaria de Fiscalização de Pessoal (Sefip).

Versam os presentes autos acerca das Aposentadorias de Célia Maria Mendonça e Leonilda de Oliveira Cunha, conforme os termos constantes das peças 2 e 3, concedidas pela Superintendência Estadual do INSS/SP. 
2.		Quanto ao mérito, a unidade técnica propôs que as concessões fossem consideradas legais com o subsequente registro dos respectivos atos concessórios, proposta a que anuiu o representante do Ministério Público, adicionando, todavia, determinação específica ao órgão de origem. 
3.	De plano, à luz do que se extrai das informações insertas nos documentos constantes da peça 2 e 3, (fichas financeiras das inativas) , observo que não há impropriedades relativamente à aposentadoria de Célia Maria Mendonça (peça 2) . Essa mesma conclusão, entretanto, não se aplica ao ato alusivo à aposentadoria de Leonilda de Oliveira Cunha (peça 3) .
4.	É que ao examinar o comprovante de rendimentos dessa interessada, dentre as parcelas que compõem os proventos da inatividade consta rubrica relativa ao "Bônus de Eficiência e Produtividade", de natureza pro labore faciendo, instituída pela Lei 13.464/2017, no importe de R$ 1.050,00, matéria que tem sido objeto de debates neste Tribunal, haja vista que não há a incidência da correspondente contribuição previdenciária, em afronta à Constituição Federal vigente, a exemplo dos Acórdãos 2.463/2017, Relator Ministro Benjamin Zymler e 631/2018, Relator Ministro-Substituto André de Carvalho, ambos do Plenário, e Acórdão 2245/2018-TCU-Primeira Câmara, Relator Ministro Benjamin Zymler, entre outros.
5. 	Em que pese a irregularidade do pagamento da aludida parcela, este Tribunal tem deixado de fazer determinação com vistas à exclusão da rubrica dos proventos dos interessados, em face de decisões liminares proferidas pelo Supremo Tribunal Federal em sede dos Mandados de Segurança 35.410, 35.494, 35.498, 35.490 e 35.500, no sentido de "determinar que o Tribunal de Contas da União, nos casos concretos submetidos à sua apreciação, se abstenha de afastar a incidência dos §§ 2º e 3º dos artigos 7º e 17 da Medida Provisória 765/2016, convertida na Lei 13.464/2017" (in verbis) . 
6.	Com essas considerações, entendo que as aposentadorias ora em apreço podem ser consideradas legais, autorizando-se o registro dos atos respectivos, com determinação à Superintendência Estadual do INSS/SP para que acompanhe o deslinde dos Mandados de Segurança 35.410, 35.494, 35.498, 35.490 e 35.500 em trâmite no Supremo Tribunal Federal, e, na hipótese de desfecho desfavorável à Sr.ª Leonilda de Oliveira Cunha, faça cumprir o disposto no subitem 9.2.2 do Acórdão 2760/2017-TCU-Plenário, Relator Ministro José Múcio Monteiro, sob pena de responsabilização solidária da autoridade administrativa omissa.
Ante o exposto, acolhendo a proposta alvitrada pela unidade técnica e o Parecer do representante do Ministério Público, manifesto-me por que o Tribunal aprove o Acórdão que ora submeto à deliberação deste Colegiado.
TCU, Sala das Sessões Ministro Luciano Brandão Alves de Souza, em 23 de março de 2021.
AUGUSTO SHERMAN CAVALCANTI 
Relator